臺灣高等法院臺南分院民事判決　93年度上字第65號
上　訴　人
即反訴原告　農廳蜂業有限公司
法定代理人　甲○○
訴訟代理人　林瑞成　律師
被 上 訴人
即反訴被告　光泓股份有限公司
法定代理人　乙○○
訴訟代理人　蘇新竹　律師
　　　　　　張清富　律師
上列當事人間請求給付貨款事件，上訴人對於中華民國93年2月9
日臺灣臺南地方法院第一審判決（90年度訴字第466號），提起
上訴，本院於民國94年8月9日言詞辯論終結，判決如下：
    主  文
原判決關於（一）命上訴人應給付被上訴人之金額超過新台幣參
萬元及自民國八十九年十二月二十三日起至清償日止，按週年利
率百分之五計算之利息部分，（二）駁回上訴人後開第三項之反
訴及其假執行之聲請，暨上開部分訴訟費用負擔之裁判均廢棄。
前開廢棄（一）部分，被上訴人在第一審之訴駁回。
前開廢棄（二）部分，被上訴人（反訴被告）應給付上訴人（反
訴原告）新台幣壹佰伍拾陸萬元，及自民國九十年五月四日起，
至清償日止，依年息百分之五計算之利息。
兩造其餘之上訴（本訴及反訴）均駁回。
本判決第三項，於上訴人以新台幣伍拾貳萬元為被上訴人供擔保
後，得假執行；但被上訴人於假執行標的物拍賣或變賣終結前，
以新台幣壹佰伍拾陸萬元為上訴人供擔保後，得免為假執行。
本訴部分，第一審、第二審訴訟費用由上訴人負擔百分之三，餘
由被上訴人負擔。反訴部分第一審、第二審訴訟費用由上訴人負
擔百分之五十五，餘由被上訴人負擔。
    事  實
甲、上訴人方面：
一、聲明：
甲、本訴部分：（一）原判決廢棄。（二）被上訴人在第一審之
    訴駁回。
乙、反訴部分：（一）被上訴人應連帶（被上訴人僅一人「連帶
    」二字應誤撰）給付上訴人新台幣（下同）3,461,200元及
    自反訴狀副本送達被上訴人之次日，即90年5月4日起，至清
    償日止，依年息5%計算之利息。（二）請求准供擔保宣告假
    執行。
二、陳述：除與原判決記載相同者外，補稱略以：
（一）原判決並未採認上訴人主張之加熱器、冷凝器有漏水之情
      形，惟依兩造約定系爭機器之加熱器之加熱管應為91支「
      無縫」不銹鋼管，冷凝器之冷卻管應為170支「無縫」不
      銹鋼管，此有契約之一部分之「估價單」可稽，但被上訴
      人卻偷工減料使用價格極其便宜之「有縫」鋼管施作，而
      此種使用「有縫」鋼管，即為加熱器、冷凝器發生漏水之
      原因，並導致原應以「無縫」不銹鋼管密閉之蜂蜜，被漏
      水滲入而產生酸敗之結果，原判決囑託之鑑定人從未就隱
      藏於系爭加熱器、冷凝器內之鋼管予以拆開，鑑定是否被
      上訴人使用「有縫」鋼管施作，並鑑定系爭機器是否在加
      熱、冷凝之過程有漏水之現象，該鑑定人即遽謂加熱器未
      漏水，未免過於主觀，而原判決就系爭機器是否發生漏水
      現象，在未經專業鑑定下，即不採認上訴人之加熱器，冷
      凝器會漏水及損害蜂蜜之抗辯，自有未洽。
（二）上訴人之蜂蜜除係供食用外，尚需長期保存而不酸敗，以
      便在無自然蜂蜜可採收之季節，仍有保存之蜂蜜可賣，因
      而向被上訴人購買系爭機器濃縮剛採收之蜂蜜，故系爭機
      器絕不能有漏水之情形（漏水會使加熱用之生水進入蜂蜜
      內而使蜂蜜酸敗），系爭機器亦因此才稱為「真空濃縮裝
      置」，否則使用系爭機器之結果，將比任由蜂蜜在蜂巢內
      散熱降低水分後再採收蜂蜜之情形，更為糟糕，因此系爭
      機器內蜂蜜的部分均被要求以密閉方式處裡，此為經驗法
      則，系爭機器能否以此種密閉方式濃縮蜂蜜，即為系爭機
      器能否處裡具備通常效用之狀態之關鍵，查被上訴人使用
      在系爭機器之有縫鋼管，並非一體成型，其只是使用機器
      將鋼片彎成管狀後就接縫加以焊接而成，極易因彎管及焊
      接技術問題而無密閉之功能，此種有縫鋼管不能使用於系
      爭機器，極為明顯，但被上訴人為節省成本竟使用有縫鋼
      管，已屬違約。
（三）再者，除前開使用有縫鋼管之問題外，系爭機器之加熱器
      的法蘭材質太薄，導致內管經熱漲冷縮之程序後而裂開漏
      水，引起加熱水（從水塔而來的生水）混入濃縮中的蜂蜜
      ，不但造成濃縮機排除水分緩慢，而且造成蜂蜜因加入生
      水而酸敗，關於此種加熱器（熱交換器）的法蘭材質太薄
      所引起之上開問題，上訴人以委託中榮精密股份有限公司
      鑑定在案，有證明書可稽，又解決上開問題所需之費用為
      39萬元（稅後409,500元），亦經中榮精密股份有限公司
      鑑定在案，此有估價單可稽。
（四）系爭機器之冷卻能力應有30馬力，惟被上訴人僅設10馬力
      而已，確有不足，此一為系爭機器濃縮速度緩慢之原因，
      此部分上訴人以委託雅浤有限公司鑑定在案，並經該公司
      鑑定修改之費用為27萬元（稅後為283,500元），此有雅
      浤有限公司報價單附卷可稽，由於被上訴人堅稱系爭機器
      之冷卻能力無問題，故一併送鑑定。
（五）臺灣為典型的海島氣候，夏季氣候更是高度溼熱，在這樣
      的環境下，乙級蜜存放三個月即容易漸漸失去原有香味，
      六個月後即容易發酵變質（按含水率高，相對含糖率亦低
      ，蜂蜜濃度變稀薄，使酵母菌及霉菌容易生長，因蜂蜜中
      常含有少量的耐糖性酵母菌，使蜂蜜容易發酵變酸、變質
      、不易保存，因此蜂蜜中的含水率就相當重要，而臺灣主
      要採蜜期下雨頻率很高，所採收的蜂蜜含水率偏高，蜂農
      為長期保存蜂蜜以確保品質，即須將採收之蜂蜜加以濃縮
      ），所以乙級蜜通常都會利用濃縮水分的技術將其水分降
      低到20%以下，以利存放，亦即符合甲級蜜的標準，此有
      臺灣省養蜂協會出具之「蜂蜜含水率報告書」附卷可稽，
      尤其本件被上訴人於原審稱系爭機器是可將24%的蜜在20
      分鐘內濃縮成20%，顯然兩造約定系爭機器應於20分鐘內
      將蜂蜜濃縮至20%以下，惟查系爭機器並無法於20分鐘內
      完成產品之製造，被上訴人顯有違約之情事，原判決不無
      違誤。
（六）上訴人於87年11、2月間即委由合興水電行裝設變相機，
      將電力變為三相220伏特，足供系爭機器使用，此經證人
      即合興水電行負責人劉盡君於原審證實，且依常理言，上
      訴人為了使系爭機器能早日試車可以使用，應會先進行電
      力之準備工作，故上訴人於87年11、2月間先行裝設變相
      機以等待被上訴人之後續工作，即符合經驗法則，該證言
      應屬可採，奈被上訴人徒以系爭機器於88年1月中旬方運
      交，證人所言不採，惟按被上訴人於何時裝設變相機，與
      被上訴人何時運交機器，本屬兩事，被上訴人將二者混為
      一談，已有未妥，況查上訴人裝設該變相機僅花35,000元
      而已，即就上訴人再申請1組單相220伏特電源以便並聯，
      亦僅花費數千元而已，而系爭機器價款高達260萬元，兩
      相權衡，上訴人何有不願配合之情事？尤有進者，被上訴
      人從未通知上訴人有電力不足須再改進之情事，足證被上
      訴人所言不合常理。被上訴人又謂上訴人原有一組單相22
      0伏特電源，88年3月再申請一組單相220伏特電源云云，
      惟查上訴人88年3月間申請一組單相220伏特電源，係因另
      有其他需要，與系爭機器無關，被上訴人予以移花接木，
      殊無可採，況查被上訴人自認88年4月才試車，已如前述
      ，而依常理言，試車時才需要使用電力，不試車即無所謂
      電力不足之問題存在，因此被上訴人主張上訴人未予配合
      供電，其顯係為避免遲延給付責任所為卸責之詞，而上訴
      人早已裝置變相機供系爭機器店裡使用，根本無未配合供
      電之問題。
（七）至於系爭機器之電力究竟有多少馬力，上開變相機是否足
      敷使用之問題，被上訴人僅空言謂為56HP，顯非實在，因
      系爭機器實際使用之馬力僅為39.5HP，變相機已足夠使用
      ，尤其被上訴人謂系爭機器之冷卻系統馬達為25HP，不僅
      與被上訴人設計之12.5HP不符，亦與實物之10HP牴觸，此
      適足證系爭機器有冷卻能力之瑕疵。
（八）被上訴人謂於88年1月11、13、15日分次運交設備，惟查
      被上訴人雖有運送，但所運送之物品不齊全，根本無法在
      上開所指定之時間進行安裝，因此被上訴人此項主張並無
      意義。查被上訴人於88年2月12日開始著手安裝時，即向
      上訴人收取第3期即價金20%，並非在88年5月間才完成安
      裝，否則系爭機器之試車何以會拖延至88年4月間（上訴
      人主張88年5月間才完成安裝並開始試車）？上訴人於支
      付第3期款時，根本無法預料後來系爭機器無法使用，惟
      當上訴人後來發現系爭機器試車之種種問題（例如燒焦蜂
      蜜或損害蜂蜜或濃縮速度緩慢）時，即不再支付第4、5期
      款，因此自不能以上訴人未予扣抵第3期款，即推論被上
      訴人已依約履行。
（九）被上訴人謂上訴人要求將系爭裝置中熱交換器（加熱器）
      改短以利少量蜂蜜仍可進行運作，惟查上訴人從未要求改
      短熱交換器，且上訴人係外行人亦不可能做此要求，被上
      訴人係因蜂蜜於濃縮被燒焦，在驚慌之餘將熱交換器運回
      工廠修改，該熱交換器現仍有修改之痕跡，只要加以勘驗
      即知是被上訴人所自行修改，況查系爭機器應屬於自動操
      作，而所謂少量蜂蜜仍可運作，亦應係在被上訴人之原設
      計範圍內，否則系爭機器之設計即有瑕疵，亦屬於被上訴
      人應負責修改之事項，此為債之本質，再者，吾人僅有聞
      機器因原料太多而無法運作，未聞有因原料太少而無法運
      作之情形，因此被上訴人所言，顯與事實不符，亦違經驗
      法則。又此系爭機器之熱交換器經鑑定結果，因加熱管有
      洩漏，會造成加熱水滲入蜂蜜內，而且該洩漏之加熱管有
      破洞，並經金相組織檢測，其破損原因因為電焊補焊所造
      成，此有財團法人金屬工業發展研究中心之鑑定報告可稽
      。因此系爭機器應有加熱管洩漏之瑕疵，且該加熱管係被
      上訴人於製造過程中應不可使用者，惟被上訴人仍予置入
      加熱管中，此觀該支加熱管之照片，被上訴人已於破損處
      劃一條黑線之記號即明，故該瑕疵顯有可歸責被上訴人之
      事由。
（十）按解釋意思表示，應探求當事人之真意，不得拘泥所用之
      辭句，民法第98條定有明文，又按解釋契約，應探求當事
      人立約時之真意，而探求當事人之真意，本應通觀契約全
      文，並斟酌訂立契約當時及過去之事實暨交易上之習慣，
      依誠信原則，從契約之主要目的及經濟價值作通盤之觀察
      （最高法院88年台上字第927號判決）。兩造訂立之合約
      書第3條約定：「交貨日期：87年11月20日」，按所謂交
      貨，應係指系爭機器試車完成並處於可以使用使用之狀況
      ，此由合約書第6條約定：「付款辦法：一訂金20%，二交
      貨20%，三按裝完成20%，四試車完成20%，五開始使用20%
      ……」，及合約書第10條後之備註欄約定：「設備如不合
      使用時（被上訴人）應配合修改」，即可知依據兩造契約
      ，被上訴人在87年11月20日以前，不僅須要將系爭機器安
      裝完成，更要將系爭機器試車完成且使其處於可以使用之
      狀態，如僅有安裝，而未將系爭機器試車完成且使其處於
      可以使用之狀態，自非符合上開合約書第3條約定之交貨
      條件，原判決將上開合約書第3條曲解為只要被上訴人將
      機器運至現場即為交貨，而置上述「試車完成」「開始使
      用」為付款條件於不顧，自有未合。況查系爭機器龐大極
      佔空間，必須將其分成許多零組件且分次始能運轉，尤其
      運至現場後，被上訴人將其安裝完成亦需耗費相當時日，
      因此不得以將系爭機器運至現場（實為機器之零組件而已
      ），即謂完成合約書第3條約定之交貨，從而，本件即便
      以被上訴人所自認系爭機器於88年4月間試車而言（上訴
      人主張試車係於88年5月以後），則被上訴人遲延交貨之
      期間至少有5個月以上，更遑論系爭機器因有漏水及冷卻
      能力不足等瑕疵，迄今無法使用之問題。
（十一）復依合約書第5條約定被上訴人逾期完成交貨時，每逾一
      天由上訴人扣款總價的千分之三，如上所述，被上訴人已
      遲延交貨5個月以上，則上訴人就此部分可以扣款117萬元
      以上，足以抵銷被上訴人請求之貨款金額，上訴人自無須
      再行給付貨款，原判決對此未查，自有未洽。
（十二）財團法人金屬工業研究發展中心以關於系爭機器之冷卻能
      力及馬力之鑑定，需原製造廠商提供詳細藍圖及其相關計
      算資料，因未提供，致無法鑑定冷卻能力及馬力等語。查
      補充契約書第1條約定，系爭機器應符合政府所規定之工
      業安全標準等，故被上訴人應提供有關系爭機器冷卻能力
      及馬力之資料供鑑定，惟被上訴人迄今未予提供資料。按
      當事人無正當理由不從提供文書之命者，法院得審酌情形
      認他造關於該文書之主張或依該文書應證之事實為真實，
      民事訴訟法第345條第1項定有明文。上訴人主張系爭機器
      之冷卻能力不足，惟被上訴人不提供上開有關系爭機器冷
      卻能力及馬力之資料供鑑定，致鑑定人無法鑑定系爭機器
      是否冷卻能力不足，依上開規定法院得認定系爭機器之冷
      卻能力不足，因此系爭機器應有冷卻能力不足之瑕疵。
（十三）被上訴人謂加熱管已遭人為破壞，正確鑑定基礎已失等語
      ，惟查：
    (1)加熱管係封閉於加熱器中，即鑑定人亦需使用手砂輪機磨
      去加熱管兩端與管板焊接處（焊道），始能取出此根有洩
      漏之加熱管，上訴人為蜂農，非機械廠，並無能力自加熱
      管內部以電焊方式補行燒灼出破洞，況且於鑑定人著手取
      出此根有洩漏之加熱管前，被上訴人親自檢視全部之加熱
      管兩端與管板焊接處，已認無異狀，此有鈞院勘驗筆錄可
      憑，茲被上訴人謂上訴人破壞加熱管，實違誠信原則。
    (2)鑑定結果係為加熱管破損原因為電焊補焊所造成，經補充
      說明謂自加熱管內部以電焊方式補行燒灼出之破洞等語。
      查鑑定人並未指其係人為之破壞所造成，被上訴人主張上
      訴人予以人為破壞，顯屬無據，況被上訴人於製作加熱器
      過程應使用電焊，為其所不否認，故被上訴人將加熱管破
      損原因歸責於上訴人自無理由。
    (3)鑑定結果認為加熱管破損處無以鑽子或尖銳物品敲擊痕跡
      ，足證上訴人並無予以人為破壞之情形。
    (4)被上訴人謂其所使用之有縫鋼管，係以鋼片彎成管狀後就
      接縫處加以焊接而成，焊接係於鋼管外部為之云云。惟查
      被上訴人使用之鋼管，非其自行生產，而是購自他人已做
      好接縫處理之鋼管，被上訴人購入後無需做接縫處理，而
      且有縫鋼管係於鋼管之內部做接縫處理，而非於鋼管之外
      部作接縫處理，因此被上訴人謂該破洞非於其製作時所形
      成，自無可採。
    (5)鑑定人取出之此根加熱管，已可見於鋼管外之破損處上方
      ，以油性筆劃出一條黑線，經查在被上訴人完成加熱管兩
      端與管板焊接處後，此劃黑線之鋼管外部，即成為封死之
      內部，試問上訴人如何畫出此一條黑線？尤其鑑定結果加
      熱管破損處並無以鑽子或尖銳物品敲擊痕跡，顯見在鑑定
      人取出此根破損加熱管之前，該加熱器仍保持被上訴人製
      造時之原狀，被上訴人謂該加熱管遭有心人士故意以電焊
      方式自內燒灼鋼管云云，殊無依據。
    (6)上開加熱管於破損處上方劃有一條黑線，考其用意係被上
      訴人於製造過程中，已認定此根鋼管因破損處，在劃黑線
      以下部分不可使用而須予鋸除，故以油性筆作一記號，惟
      被上訴人仍將此根鋼管置入加熱器中，亦證系爭加熱器確
      有瑕疵。
三、證據：除援用原審提出者外，補提系爭契約之估價單影本1
    份、中榮精密股份有限公司證明書及估價單均影本1紙、雅
    浤有限公司報價單影本1紙、臺灣省養蜂協會「蜂蜜含水率
    報告書」影本1紙、系爭機器藍圖影本1份、加熱管照片2幀
    為證，並聲請送財團法人金屬工業研究發展中心鑑定：系
    爭濃縮裝置之熱交換器（加熱器）內之加熱管，及冷凝器內
    之冷卻管，是否為無縫不鏽鋼管？上開加熱器冷凝器之內
    部，在加熱、冷凝之過程中有無發生漏水現象？如有，其原
    因為何？如有，其漏水是否會滲入濃縮之蜂蜜？系爭濃縮
    裝置之冷壓器是否為10馬力？是否冷卻能力不足？應須配置
    多少馬力始足夠？
乙、被上訴人方面：
一、聲明：
甲、本訴部分：（一）上訴駁回。
乙、反訴部分：（一）上訴駁回。（二）如受不利益判決，被上
    訴人願供擔保，請准宣告免為假執行。
二、陳述：除與原判決記載相同者外，補稱略以：
（一）就系爭裝置之效能，上訴人謂未達20分鐘完成產品製造之
      效能約定；被上訴人主張可於20分鐘將蜂蜜含水量濃縮至
      20%以下。理由：
    1.系爭裝置效能經兩造於原審合意由臺灣省機械技師派員鑑
      定結果，以系爭裝置於全載供應之情形下，20分鐘可排除
      水份達4.4%至4.8%以上，有卷附鑑定報告可佐。是如以蜂
      蜜平均含水量24%為基礎，系爭裝置之排水效能顯然可於2
      0分鐘將蜂蜜水量降至20%以下。
    2.上開數據雖已達效能要求，惟系爭裝置因熱交換器之改短
      （此乃應上訴人要求）及為取樣而反覆停機、開機造成機
      器運作速率減低之情形，亦經原鑑定報告載明：「熱交換
      器之後改短為1.7公尺，依比例，濃縮水份之速率降低10%
      至15%」等語，如將此等不利因素併與考量，則通常運作
      時系爭裝置效能尤無可疑。
    3.尤以上訴人於原審所傳訊之證人洪義發、陳德隆、張國賢
      、許瑞仁等人均證稱委由上訴人利用系爭裝置濃縮蜂蜜後
      ，曾以本身儀器測量蜂蜜含水量結果，均達含水量20%以
      下之情形，益足證系爭裝置效能無虞，上訴人辯稱系爭裝
      置未能將蜂蜜含水量濃縮至20%以下云云，並無足採。
    4.上訴人雖辯稱應以蜂蜜最高含水率（可達26%）為測量基
      礎云云，惟採收蜂蜜之平均含水量為24%，有卷附行政院
      農委會苗栗區農業改良場92年9月23日函文記載：「本場
      曾抽驗未濃縮新鮮蜂蜜，結果樣本有90%以上含水率介於
      22%至26%之間」等語，另原鑑定單位向苗栗區農改場函查
      結果，亦受告知「採收蜂蜜之含水量應介於23至25%之間
      」等語可之佐參，此等結果，與鑑定當日由上訴人提供測
      試之蜂蜜含水率接近24%相符（桶內平均蜂蜜含水率應較
      表面扣除1度），是計算排水效率自應以此蜂蜜含水率平
      均值為準，始屬公評合理，蓋含水量達26%以上者究為少
      數，因上訴人利用系爭裝置排除水份，乃一次以多量、數
      桶之蜂蜜同時為之，自以絕大部分蜂蜜含水率之平均值計
      算為宜，上訴人主張應逕以最高含水量為依據云云，非但
      有違操作情形及公平原則，此等約定既未載明系爭契約明
      文，復無證據證明為雙方合意內容，其主張自無足採。
（二）系爭裝置有無上訴人所指破裂漏水瑕疵？該裝置冷卻效率
      是否不足：
    1.系爭裝置乃係利用反覆加熱、冷卻等一貫化循環原理以達
      排除蜂蜜中水份之效果，各環節（如加熱裝置、冷卻系統
      ）如有瑕疵，必當造成系爭裝置無法排除水份（甚至含水
      量不減反增），亦無從達到排水效能之要求，系爭裝置排
      水效能既達要求，足認管路一切正常，冷卻系統亦足供運
      作，並無上訴人所指之缺陷。
    2.況上訴人所主張瑕疵，將導致系爭裝置運作出現某些特定
      現象，即法蘭材質或鋼管破裂漏水：蜂蜜含水量不減反
      增、壓力表不正常下降。冷卻效率不足：排水效能不足
      。為原鑑定單位對於上訴人之主張，業已於鑑定報告補充
      說明內載明：「……熱交換器法蘭材質太薄，經熱脹冷縮
      後裂開漏水，於實驗當時並未發生……」、「……若實驗
      當時有法蘭或鋼管裂開之情事發生，蒸氣將以極為高壓高
      速（如強大水柱）噴入熱交換器之蜂蜜中，則蜂蜜中含水
      量將大幅提升，而無法降低蜂蜜中水含量……鑑定人鑑定
      當時，亦曾注意鍋爐關機後，蒸氣管內壓力是否有不正常
      下降，而判定無破管……」、「若冷卻器冷卻能力不足，
      系爭裝置即無法於20分鐘內完成產品之製造」等語，則系
      爭裝置既能發揮排水功能，復無壓力不正常下降等情形，
      已可認定並無上訴人所指破裂（將造成水份不減反增、壓
      力不正常下降），冷卻效率不足（將造成排水效率不足）
      之情形，上訴人主張並無足採。
    3.至上訴人稱系爭機器存有瑕疵，無非以鑑定當時顯示排水
      速率逐漸下降（尤以最後2分鐘）之情形，為其論據云云
      ，就此原鑑定單位亦已於補充意見載明：「……經分析係
      蜂蜜中含水濃度已降低，可排放之水份減少，當然排除水
      份速度降低……」等語，即說明此為正常現象，非因上訴
      人所稱瑕疵所致，另鑑定當時為測量含水量，反覆關機、
      開機，停機時間達6至7分鐘之久，再重新啟動自須相當時
      間始能發揮正常效能，是最後2分鐘之排水速度自不能與
      已連續運作達5分鐘之排水速率相比，亦非機器瑕疵所致
      。
    4.尤以如系爭裝置存有漏水瑕疵，即可能產生如上訴人所稱
      外水加入蜂蜜之情形，惟鑑定當時「蜂蜜裝回桶內，所減
      少之量亦等於所排出之水量」（亦即無外水進入蜂蜜），
      非但經上訴人當時所自承，並經鑑定報告補充意見說明在
      卷，此亦足證上訴人主張之不足採。
    5.上訴人固另行提出中榮精機說明書、估價單、雅浤公司報
      價單主張系爭裝置存有所指瑕疵云云，惟該等文件僅為私
      人公司所出具資料，復涉有利益問題（廠商有可能故為營
      利而為不實報告），其意見自難與兩造合意，且具相當專
      業公正性之鑑定機關相較，況鑑定當時既無上訴人所指瑕
      疵，待鑑定報告出爐，間隔相當期間後方由上訴人自行提
      出上開廠商報價資料，則機器之狀態是否有所變更、修改
      、甚至因不當使用、蓄意破壞等情而成他種瑕疵，均存有
      相當可信度之疑問。
（三）蜂蜜有無因裝置瑕疵而損壞，致上訴人須負賠償責任情形
      ：
    1.上訴人固指稱曾因系爭裝置瑕疵，業已賠償多位蜂農蜂蜜
      損壞之損失，並請求傳訊多位蜂農為證云云，惟觀諸上訴
      人所指損害（即賠償）額度，首於反訴起訴時主張損害至
      少為250萬元，暫請求184萬元，另改為暫請求193萬元，
      嗣又主張賠償1,901,200元云云，就實際賠償蜂農金額不
      一而足，所稱業已賠償給付情節難認屬實。
    2.再者，就蜂農於原審所述受領賠償之情形，雖以每位蜂農
      均以一桶18,800元賠償，惟部分賠償係以損壞蜂蜜用以餵
      蜂為前提（如證人洪義發、許瑞仁等），部分逕以丟棄（
      如證人張國賢），處理方式不同，卻一律以相同金額賠償
      ，自與常理未符，又依證人張國賢等於原審所述，幾與上
      訴人未有任何協調之情形下，僅由證人一方要求，即由上
      訴人給付賠償相當金額，未有任何原因及賠償方法之確認
      ，亦與常理有違。
    3.蜂蜜之保存常因包裝品質、運送、貯存環境、溫度濕度而
      有不同變化，證人所述蜂蜜損害情形均已離利用系爭裝置
      排水時日已有相當時間，甚或出售予一般顧客相當時日後
      始主張發酵變酸云云，已難認確與系爭裝置有關，又證人
      洪義發、許瑞仁、蔡炳煌、江順良等人於原審均一致證稱
      含水量經當場測量已達標準等語，當無可能如上訴人所述
      有漏水導致含水量過高致蜂蜜損壞之情形，此亦足証上訴
      人所稱蜂蜜損壞情事非但不實，亦與系爭機器瑕疵無干。
（四）本件有無再行鑑定之必要：
    1.原審囑託之鑑定單位臺灣省機械技師公會，為兩造合意選
      任，就專業性、公正性當無瑕疵可指，而就被上訴人所質
      疑系爭裝置可能問題，亦於補充意見內一一敘明，即就本
      件相關爭點均已釐清，上訴人復未能說明該等報告公正或
      專業性有何不可採之處，徒以鑑定結果不利於己欲求再行
      鑑定，自無必要。
    2.上訴人雖辯以原鑑定單位僅就「系爭裝置之效能」為鑑定
      標的，對於「系爭裝置有無漏水、冷卻效率不足之瑕疵」
      未經囑託鑑定，自應另行鑑定云云，惟系爭裝置之設計乃
      環環相扣，牽一髮而動全身，如熱交換系統或冷卻系統存
      有瑕疵，均必導致排水效率不足，甚至蜂蜜含水量不減反
      增之情形，則系爭機器排水效率既無可疑，就相關熱交換
      器或冷卻系統已無瑕疵甚明，自無再行就此單項鑑定必要
      ，上訴人雖要求再行鑑定，惟要求鑑定事項既已由原鑑定
      單位於補充意見內說明甚詳，此外上訴人復未能證明另行
      聲請鑑定單位專業性、公正性足以凌駕原鑑定機關，此舉
      徒增訴訟繁複，自無可採。
    3.再者，上訴人請求鑑定系爭裝置有無漏水之瑕疵，惟此乃
      預設立場之假設，尚不足以構成鑑定之理由，詳言之，上
      訴人於原審所主張漏水導致蜂蜜酸化，並請求傳訊多位蜂
      農乙節，業經原審法院認定其不足採，即上訴人根本未能
      證明漏水導致蜂蜜損壞之事實，又何能以系爭裝置漏水為
      由，請求進行鑑定其原因？
    4.本件爭點之一，既在於系爭裝置於交付安裝時，有無上訴
      人所指漏水瑕疵，是就系爭裝置鑑定時，自應就雙方均無
      異議之狀態下進行（原審之鑑定即由被上訴人先行保養，
      並確認裝置狀態無誤後進行），方不致產生多餘爭議，惟
      系爭裝置自原審合意鑑定至今業已過相當時日，且均為上
      訴人所保管使用，該段期間上訴人是否有不當使用？或因
      保養未備而導致裝置出現原始所無之瑕疵？甚至上訴人有
      無蓄意拆解破損（上訴人似已委請其他廠商拆解內部構造
      ）？凡此均不無疑問，亦即，系爭裝置之狀態既有可疑，
      於未經被上訴人確認無誤之狀態下，遽予鑑定不過徒生爭
      議。
    5.退步言之，因原審之鑑定狀態及操作結果為雙方確認無誤
      ，並經原審鑑定單位詳載於鑑定報告及資料、卷附勘驗筆
      錄上，鈞院如認有委請其他單位鑑定必要，自應僅就上訴
      人所提疑點，及原鑑定單位所為說明，檢具原鑑定時之資
      料其加以解釋即可，再行重新鑑定圖徒資源之浪費，且爭
      議不斷，無益問題之解決。
（五）被上訴人有無遲延之情形：
    1.按債務人之給付兼需債權人之行為，債務人得以準備給付
      之事情，通知債權人，以代提出，民法第235條但書定有
      明文，又在債權人提供債務人給付所需之行為前，債務人
      不負給付遲延之責任，最高法院89年台上字第1390號判決
      可資參照。
    2.雙方不爭執系爭裝置之電源應由上訴人負責提供，則上訴
      人既須提供適當足夠之電源以供系爭裝置之安裝運作，於
      該等電源條件足供需求，以利被上訴人安裝運作前，自難
      令被上訴人負遲延之責，查上訴人工廠本僅有一組單相22
      0伏特電源，並不足供系爭裝置之使用，嗣於88年3月再行
      聲請一組單相220伏特電源，併聯方足供系爭裝置三相220
      伏特電源之使用，此有上訴人申請電表資料，臺灣電力公
      司（下稱台電公司）函文可資佐證，足認在此之前，系爭
      裝置亦無從安裝、運作試車，被上訴人雖延至4月始行試
      車，殆因上訴人未盡其本身配合責任之故，非可歸責於被
      上訴人之遲延。
    3.上訴人故以證人劉盡君安裝變相機一事，以為提供足夠電
      力之證明，惟系爭機器係88年1月中旬方運交，證人劉某
      卻證稱87年底即看到該裝置已快要安裝完畢，自與事實不
      符，況所稱變相機至多僅能提供30馬力電源，亦不足需56
      馬力之系爭裝置使用，上訴人何能稱電源動力方面已準備
      完畢？
    4.上訴人一再指稱被上訴人遲至88年1月始行安裝，已屬給
      付遲延，應依契約按日扣款云云，惟就雙方約定按裝款項
      （即第3期，總價20%金額），上訴人仍於所稱遲延相當期
      日後，於88年2月12日續行全額給付，而未以任何遲延因
      素加以剋扣，足認所稱原定安裝時日已因特殊因素（即被
      上訴人所稱廠房尚需調整空間以供安裝）合意延緩，被上
      訴人並無遲延情形，否則上訴人豈願如數給付？
（六）依鑑定報告可見加熱管已遭人為破壞，正確鑑定基礎已失
      ：財團法人金屬工業研究發展中心，故指稱系爭裝置加熱
      器鋼管有破損（破洞）而導致蒸氣洩漏之情形，惟鈞院就
      該等破損情形函請該中心進一步說明結果，鑑定認：「破
      損乃係自加熱管內部以電焊方式進行燒灼出之破洞，且為
      由內向外破損」等語，由此可明該等加熱管嗣後已遭人為
      燒灼破壞，已造成鋼管破損，蒸氣洩漏至管內蜂蜜之現象
      ，詳析之：
    1.就雙方主張觀之，被上訴人既主張系爭裝置（加熱器）並
      無破裂漏水之瑕疵，亦無可能將加熱器鋼管故以電焊燒灼
      破洞，以造成漏水不利於己之情形，況系爭裝置既裝置於
      上訴人廠房，被上訴人尤無加以破壞可能，反之，加熱管
      因以電焊燒出破洞後，反造成上訴人所指漏水之情形，就
      此觀之，造成該等破洞之燒灼，是否上訴人嗣後為支持主
      張，故意為之已非無疑，惟鑑定之正確基礎已失，亦不足
      據以認定係爭裝置確有瑕疵。
    2.被上訴人所使用之有縫鋼管，係以鋼片彎成管狀就接縫處
      加以焊接而成，是焊接係於鋼管外部為之，惟鑑定之破洞
      既係由內向外燒灼而出之破洞，顯見並非被上訴人製造時
      所形成，而係系爭裝置完成後，另由有心人士故意以電焊
      方式自內燒灼鋼管，以造成鋼管破洞之假象。
    3.再者，上訴人一再指稱：「原告（即被上訴人）係以將其
      內部鋸短後再焊接之方式處理，此種情形會因內管不均整
      （因非新材料），亦造成焊接部份有內應力存在，或焊接
      區晶粒粗大之嚴重缺陷，此亦其會龜裂漏水之原因」云云
      ，指稱係因被上訴人使用有縫鋼管，焊接不良導致「龜裂
      漏水」之情形，惟金工中心鑑定，漏水部分非但非上訴人
      所指焊接部位，且顯示該等破損係人為電焊自內部補燒出
      之破洞，非因焊接不良導致之「龜裂」現象。
    4.系爭裝置加熱器會產生洩露蒸汽現象原因乃係加熱管有破
      洞，該等破洞既為有心人士（非被上訴人）故意燒灼造成
      ，此外並無他處破損應足認系爭裝置加熱管並無上訴人所
      指漏水瑕疵。
三、證據：除援用原審提出者外，補提為系爭問題加熱管破損處
    照片2紙、冷卻系統設備資料1份為證，並請求向財團法人金
    屬工業研究發展中心函查：加熱管之破損係向外或向內之
    破損？鑑定結果(3)所載：「破損原因為電焊補焊所造成」
    等語，意義為何？加熱管有無因爭氣高壓或溫度變化導致
    龜裂或破損之情形？加熱管破損處外表環狀燒灼痕跡形成
    原因為何？該加熱管破損處有無以鑽子或尖銳物品敲擊痕
    跡？加熱管若有洩漏情況，機械運作時是否將會導致蒸氣
    以高壓噴入加熱管內蜂蜜，及加熱器壓力不正常下降之情形
    ？若財團法人金屬工業研究發展中心未能就上開問題為確切
    說明，請將該加熱管轉送臺灣省機械技師公會加以鑑定。
丙、本院依聲請請求財團法人金屬工業研究發展中心就下列事項
    為鑑定: 系爭濃縮裝置之熱交換器內之加熱器，及冷凝器
    內之冷卻管是否為無縫不銹鋼管？上開加熱器及冷凝器之
    內部，在加熱、冷凝之過程中有無發生漏水現象？如有，其
    原因為何？其漏水是否會滲入濃縮中之蜂蜜？系爭濃縮裝
    置之冷壓器是否為10馬力？是否冷卻能力不足？應須配置多
    少馬力始足夠？並請求伊查明：加熱管之破損係向外或向
    內之破損？鑑定結果(3)所載：「破損原因為電焊補焊所造
    成」等語，意義為何？加熱管有無因蒸氣高壓或溫度變化
    導致龜裂或破損之情形？加熱管破損處外表環狀燒灼痕跡
    形成原因為何？該加熱管破損處有無以鑽子或尖銳物品敲
    擊痕跡？加熱管若有洩漏情況，機械運作時是否將會導致
    蒸氣以高壓噴入加熱管內蜂蜜，及加熱器壓力不正常下降之
    情形？及依被上訴人所提出之冷卻系統設備及圖說鑑定本件
    系爭機器冷卻能力及馬力，並將鑑定結果提出。
    理  由
甲、本訴部分：
一、被上訴人起訴主張：上訴人於87年8月1日向被上訴人訂約承
    購「鍋爐設備及真空濃縮裝置」乙套，被上訴人於87年11月
    20日履約完畢，上訴人迄今僅給付貨款60%，餘款40%計104
    萬元未付。上訴人另增購中古雙層鍋3萬元亦未清償，前後
    共欠107萬元，爰依買賣契約請求判命上訴人給付買賣價金
    107萬元，及自支付命令送達翌日，即89年12月23日起，至
    清償日止，按週年利率5%計算之利息之判決。
二、上訴人則以：依「合約書」被上訴人應於87年11月20日交付
    系爭裝置且順利運作，被上訴人遲至88年4月始按裝試車，
    被上訴人顯然給付遲延，即自87年11月20日起至88年4月底
    止，被上訴人給付遲延至少161日以上，依合約書第5條每逾
    1日上訴人得按總價之千分之三扣款，因此上訴人至少得予
    以扣款1,255,800元（2,600,000×0.003×161＝1,255,800
    ）（其餘請求權予以保留），上訴人以此主張抵銷。且依「
    補充合約書」約定，系爭裝置應於20分鐘內完成產品之製造
    ，否則視為違約，上訴人得不經催告逕行解除契約，被上訴
    人應將已收價款返還上訴人，並應支付同額之違約金。上訴
    人已依約給付價金156萬元，惟系爭裝置屢經被上訴人試車
    及調整，仍不具備於20分鐘內完成產品製造之約定品質，上
    訴人乃依補充合約書第2條之約定，於89年1月6日以第4號、
    第86號存證信函通知被上訴人解除契約。又系爭裝置之加熱
    器、冷凝器未依約定使用不銹鋼管，而係以焊接方式致發生
    裂縫，使鋼管、法蘭漏水，造成蜂蜜濃縮時滲入生水，造成
    上訴人代工蜂農蔡炳煌等人之蜂蜜損壞，此為系爭裝置無法
    於20分鐘完成產品製造之原因，上訴人因此賠償蔡炳煌等人
    1,901,200元，被上訴人未依債之本旨提出給付，應負損害
    賠償責任，上訴人爰引同時履行抗辯，自不負給付價金義務
    等語置辯。
三、查被上訴人主張上訴人於87年8月1日向被上訴人訂約承購「
    鍋爐設備及真空濃縮裝置」乙套，被上訴人已於88年1月11
    日、13日、15日，分3天交貨，且按裝完畢，上訴人分別於
    87年8月10日給付訂金即貨款20%，88年1月19日給付貨款20%
    ，88年2月12日給付按裝款20%，餘款40%計104萬元未付。上
    訴人另增購中古雙層鍋3萬元亦未清償，前後共欠107萬元，
    業據提出工程合約書、出貨維修單各1份、補充約定書1紙、
    估價單6紙、冠成起重工程行請款單3紙、應收帳款3張等為
    證（見原審89年度促字第49864號卷；原審一卷第18頁、第
    316至318頁、第42頁正反面、第43至45頁），且為上訴人所
    不爭執，堪信被上訴人此部分主張為真實。
四、被上訴人主張上訴人應給付上開價金未付部分107萬元，則
    為上訴人否認，並以前揭情詞置辯，則本件首應審究者為：
    被上訴人是否應負遲延責任，並應給付違約金？系爭濃縮裝
    置是否符合契約約定品質？有無上訴人所指之瑕疵？上訴人
    得否解除買賣契約？如認上訴人應給付價金，可否以被上訴
    人應負之違約金抵銷？
（一）上訴人辯稱依合約書記載被上訴人應於87年11月20日交付
      系爭裝置且順利運作，惟被上訴人遲至88年4月始開始試
      車，顯然給付遲延，即自87年11月20日起至88年4月底止
      ，被上訴人給付遲延至少161日以上，依合約書第5條每逾
      一日上訴人得按總價之千分之三扣款，因此上訴人至少得
      予以扣款1,255,800元，並為同時履行之抗辯。且依債之
      本旨，被上訴人應至試車完成正常運轉，並使系爭裝置合
      於約定之20分鐘內完成產品之程度，始能謂交貨完畢云云
      。經查：
    1.兩造固於工程合約書約定「交貨期限：自訂約次日起110
      天」、「交貨日期：87年11月20日」，如逾期完成交貨時
      ，每逾1天由甲方（即上訴人）扣該款總價的千分之三（
      見原審89年度促字第49864號卷），而被上訴人於88年1月
      11日、13日、15日始分批交貨，又系爭設備及裝置應使用
      220伏特三相電源，依合約書估價單附註：「估價未包括
      土木工程，胴體保溫及電源工事」（見原審一卷第318頁
      反面），則電源應由上訴人提供等情，為兩造所不爭執。
    2.被上訴人就所主張因上訴人廠房未完成致無法如期交貨，
      已為上訴人否認，被上訴人就此雖未舉證以實其說，惟被
      上訴人另主張上訴人廠房原有電源僅為單相220伏特電源
      （即00-0000-00號電表），不足供系爭裝置使用，系爭裝
      置於按裝使用後，因電力不足常跳電而無法試車使用，88
      年3月間上訴人再申請1組單相220伏特電源（即00-0000-0
      0電表），與原來單相220伏特電源併聯做為三相220電源
      使用，方得進行試車，故被上訴人於88年4月間始試車等
      語，查：
      (1)系爭濃縮裝置需使用三相220伏特電力之動力電源，為
        兩造所不爭執，上訴人原主張放置系爭裝置之西港鄉○
        ○○段1136之3地號（門牌：西港鄉溪埔寮村20號未保
        存登記建物）之電力於85年復電後已有足供系爭裝置使
        用之三相動力電源，並提出電號：00-00-0000-0號電費
        明細資料查詢單1紙為證（見原審一卷第37頁、第34頁
        ），惟據台電公司臺南區營業處92年9月9日函覆上開電
        源為單相三線110/220伏特供電，不能供應三相220伏特
        之機器設備（見原審一卷第283頁）。原審復再據被上
        訴人所陳報，且為上訴人所不爭執之上訴人在上址之電
        源設備即電號00-0000-00及00-0000-00電表電源，函臺
        電公司臺南區營業處，據該處92年10月20日函覆電號00
        -0000-00為88年3月10日申請用電，以單相三線110/220
        伏特供電；電號00-0000-00為92年8月15日申請用電，
        以三相三線220伏供電（見原審一卷第340頁），足見上
        訴人在87年至88年4月間自交貨至試車期間，並無配置
        可供系爭裝置使用之三相220伏特動力電源。參酌系爭
        裝置既於88年1月15日交貨，同年2月間按裝，卻延至同
        年4月13日始試車，而上訴人確於同年3月10日另在上址
        申請一組單相220伏特電源，則被上訴人主張因上訴人
        電力不足常跳電而無法試車，俟88年3月間上訴人再申
        請一組單相220伏特電源（即00-0000-00電表），與原
        來單相220伏特電源併聯做為三相220伏特電源使用，方
        得進行試車等情，核與上開事證相符，上訴人雖否認88
        年3月間所申請之電力係供系爭裝置使用，且辯稱2個單
        相電力無法併聯使用成為三相電力云云，惟據臺電公司
        臺南區營業處93年1月2日函覆「高壓不同相別之兩具變
        壓器供電之二組單相三線110/220伏特電表結線，可供
        應三相220伏特之電力設備」（見原審二卷第7頁），益
        證被上訴人上開主張非虛，上訴人此部分抗辯尚非可採
        。
      (2)上訴人嗣另辯稱上訴人於87年11、12月間即委由劉盡君
        即合興水電行裝設 1台30馬力變相器，將電力變為三相
        220伏特之電力，並舉證人劉盡君原審之證詞為證。惟
        查：
        證人劉盡君於原審證稱：「大概是87年約11、12月去
          買的（指變相器），買來就裝上去了，當時那部機器
          已經按裝到快要好了」、「買回來之後就將變相器裝
          好等待，大約隔了幾天才試車」、「試車時機器全部
          都已經放在那裡了」、「當時原告（即被上訴人）劉
          先生有算給我聽，那部機器需要的電力大概需要20出
          頭的馬力，所以才會買30馬力的變相器」等語，則依
          證人劉盡君所述，其於87年11、12月間陪同上訴人法
          定代理人購置變相器後即按裝，當時機器已經「全部
          放在那裡」、「按裝到快要好」等，然系爭裝置係88
          年1月13、14、15日始由被上訴人委託冠成起重行分
          批運至上開上訴人指定之處所，上訴人於同年1月19
          日依約付款20%，同年2月間按裝完成，上訴人依約於
          88年2月12日付款20%，有被上訴人提出收款明細表在
          卷（見原審一卷第43至45頁），且為兩造所不爭執，
          則證人何以能在87年11、12月間按裝變相器時見到系
          爭裝置已「全部放在那裡」及「按裝到快要好」？又
          被上訴人業已否認證人陳述，且始終主張系爭裝置須
          使用56馬力之電力，參酌上訴人亦自認系爭裝置實際
          使用之馬力為39.5馬力（見原審二卷第48頁），與證
          人陳述系爭裝置須使用20出頭馬力之動力不符，足見
          證人所述與事實不符，尚難憑採。
        被上訴人主張系爭裝置包括蒸汽鍋爐及水處理設備須
          10馬力，濃縮槽真空幫浦及攪拌機21馬力，冷卻系統
          25馬力，於上開設備全部連續運轉時共須使用56馬力
          ，輕載時亦大於46馬力等情，業據提出各該部分說明
          書及組裝圖附卷（見原審一卷第310至315頁）。上訴
          人雖檢附照片辯稱被上訴人所交付系爭裝置之冷卻系
          統僅有10馬力，惟為被上訴人否認，查系爭裝置之冷
          卻系統係由1組冰水機組（需10馬力）、3個循環幫浦
          （分別需2馬力、1馬力及2馬力）及2個冷卻水塔（分
          別需2馬力、3馬力）所組成，此由兩造約定估價單第
          7項中記載之冷卻排氣桶包括蒸汽管、水管、冷卻管
          、冰水管、油管等，第8項記載冰水機，第9項另列循
          環幫浦2馬力2只亦明，上訴人僅據其中10馬力之馬達
          即謂系爭冷卻系統僅需10馬力動力，不足以證明系爭
          冷卻系統僅需10馬力電力運轉已足。
        系爭裝置既須使用三相220伏特電源，上訴人於88年
          以前並無此項設備，已見前述。而以單相220伏特電
          力加裝30馬力變相器，或併聯2組單相220伏特電力，
          以供應須三相220伏特電力之用電設備，並非臺電公
          司所規定之合法用電方法，且係屬危險之用電方式，
          而以單相220伏特加裝30馬力變相器無法供應56馬力
          之機器設備使用，恐有過載燒損之虞，業據原審詢問
          臺電公司服務中心盧森南，有電話紀錄在卷，並據台
          電公司93年1月2日函覆在卷（見原審一卷第398頁、
          原審二卷第7至8頁），上開用電方式既屬不合規定之
          危險用電方法，縱如上訴人所自認系爭機器全載運轉
          時需用39.5馬力之電力，則以單相220伏特加裝30馬
          力變相器來帶動需39.5馬力動力之機器，是否可使機
          器發揮其應有之效能，而無過載之虞，實非無疑義？
          是上訴人抗辯於被上訴人交貨及按裝時已提供足夠系
          爭裝置所需電源，亦難憑採。
    3.依合約書第6條「付款辦法：(1)訂金：20%(2)交貨：20%(3)
      按裝完成：20%(4)試車完成：20%(5)尾款：開始使用20%。
      」，顯然兩造就系爭裝置之價金，係依上述各階段分期給
      付，並非須至按裝試車完成，上訴人始發生給付價金義務
      ，此由上訴人嗣後亦依交貨、按裝等階段分別給付20%價
      金亦明。又綜觀合約書第1條明定「交貨期限：自訂約（
      即87年8月1日）次日起110天」，第3條交貨日期：87年11
      月20日，第6條付款辦法亦依交貨、按裝完成、試車完成
      、開始使用等各階段分期付款，足見兩造於合約書所訂交
      貨日期87年11月20日，應係指單純的交付貨物，並不包括
      試車開始使用。上訴人於訂約後支付價金20%，被上訴人
      至88年1月11、13及15日始委託冠成起重工程行，將系爭
      裝置分3天交貨，而上訴人於被上訴人交貨後之88年1月19
      日給付價金20%，復於按裝完成後之88年2月12日再給付20
      %，有被上訴人提出收款紀錄3紙在卷可明（見原審一卷第
      43至45頁），上訴人雖辯稱被上訴人僅將機器放在現場，
      沒有組裝，一直到88年4月份時才組裝試車云云，惟合約
      書既約定「按裝完成」付款20%，而上訴人確於88年2月12
      日給付第3期款即價金20%，苟未交貨、按裝完成，上訴人
      何以未依約扣抵價款而如數付款？則上訴人既依被上訴人
      完成交貨、按裝完成等各階段行為如數給付約定價金，足
      見對被上訴人履行各階段給付之時間並無異議，從而，上
      開各階段之履行顯係出於兩造之合意至明。
    4.按債務人之給付兼需債權人之行為，債務人得以準備給付
      之事情，通知債權人，以代提出，民法第235條但書定有
      明文。又在債權人提供債務人給付所需之行為前，債務人
      不負給付遲延之責任（最高法院89年度台上字第1390號判
      決要旨參照）。本件依合約書估價單附註所載（見原審一
      卷第318頁反面），電源工事由上訴人提供，上訴人於被
      上訴人交貨及按裝時，並未提供適於系爭裝置之電源，所
      加裝之30馬力變相器，顯然亦無法供應系爭裝置所需，則
      被上訴人主張上訴人於88年3月間另申請一組單相220伏特
      電力，與原有之單相220伏特電力併聯使用，始解決電源
      問題，而於88年4月始進行試車，尚非無據，此項遲延事
      由尚非可歸責於被上訴人，上訴人自不得依合約書第5條
      依遲延日數請求違約金，上訴人以此主張抵銷，即屬無據
      。
（二）按解釋當事人契約之真意，除綜合當事人立約時之一切情
      況外，應本於誠信原則、經濟目的，以為探求。本件上訴
      人購買系爭濃縮裝置係作為代工濃縮採收蜂蜜之用，兩造
      固於87年8月8日補充合約書第2條約定「乙方（指被上訴
      人）保證上開設備及裝置，可於20分鐘以內完成產品之製
      造，否則視為違約，甲方（指上訴人）得不經催告逕行解
      除契約，乙方應將已收工程款返還甲方，並應支付同額之
      違約金」等語，惟兩造間就「可於20分鐘以內完成產品之
      製造」，所指待濃縮之採收蜂蜜含水率及所完成之產品等
      級為何，並未明示於契約，致發生爭議，被上訴人主張應
      以苗栗區農業改良場抽樣之平均值即24%為準，系爭裝置
      可於20分鐘內將含水率24%之蜂蜜濃縮至20%以下，且兩造
      於補充合約書並未約定所完成濃縮之蜂蜜須達20%之甲級
      標準等語，上訴人則辯稱上開約定應解為品質保證，無論
      新鮮蜂蜜含水率多少，均可於20分鐘內完成產品之製造，
      故應以最高含水率26%計算濃縮速度，始符合保證之旨，
      否則採收之蜂蜜已有在23%以下，又何需使用系爭裝置加
      以濃縮等語。則就契約所指採收蜂蜜之含水率及系爭裝置
      可完成之產品等級，自有先予審認必要。經查：
    1.行政院農業委員會苗栗區農業改良場92年8月4日覆函記載
      「蜂蜜含水率因採收日數與植物種類而略有差異，如未經
      濃縮處理其水份超過24%屬正常」（見原審一卷第258頁）
      ，該改良場復以92年9月23日函記載「本場曾抽驗未濃縮
      新鮮蜂蜜，結果樣本有90%以上含水率介於22%至26%之間
      」（見原審一卷第301頁），復經參酌臺灣省機械技師公
      會於本件鑑定時曾電詢苗栗區農業改良場吳登楨課長，據
      告知「採收蜂蜜之含水量應介於23至25%之間」（見NO92X
      0401鑑定報告書第4頁），則取上開資料之平均值，採收
      之新鮮蜂蜜平均含水量應為24%。又原審於91年12月6日至
      系爭裝置現場勘驗測試時，上訴人所提供供測試之8桶蜂
      蜜，經當場測試其含水量分別為24.3%、24.1%、24.3%、
      24.3%、25.8%、25.9%、26.1%、24.3%，8桶之平均含水量
      為24.89%，業經記載於原審勘驗筆錄，據上訴人當時自認
      「桶內蜂蜜會下沈，水分會在上面，所以上面的水分濃度
      會比下半部的水分濃度多1度」（見原審一卷第163頁正反
      面），而供測試蜂蜜每桶重達200公升，鑑定人僅得就上
      層之蜂蜜取樣測其含水量，參酌上訴人上開自認，供測試
      之上開八桶蜂蜜之平均含水量應再減一度，亦可認定供測
      試蜂蜜之平均含水量應在24%以下。上訴人雖辯稱被上訴
      人既就系爭裝置為品質保證，自應以蜂蜜最高含水量作為
      計算基準云云，惟採收蜂蜜之含水量既有高低之別，逕以
      最高含水量作為計算基準，對被上訴人顯失公平，亦有違
      誠信原則，原審據上開苗栗農業改良場函覆資料及參酌鑑
      定時供測試之蜂蜜含水量，其平均值既為24%，是被上訴
      人主張應以蜂蜜含水量24%作為計算基準，自屬可採。
    2.市售蜂蜜含水率以符合國家甲、乙級標準為濃縮加工原則
      ，蜂蜜品質以含水量低於20%為甲級，含水量低於23%為乙
      級，有苗栗農業改良場92年9月23日函暨附件中華民國蜂
      蜜國家標準一份在卷可參（見原審一卷第301至302頁）。
      兩造於88年8月8日補充合約書第2條僅約定「乙方保證上
      開設備及裝置，可於20分鐘以內完成產品之製造」，並未
      明定所謂「完成產品之製造」應至何種等級。被上訴人固
      主張既未約定等級，自以達到乙級即含水量23%以下即符
      合約定品質，上訴人則辯稱應達到甲級即含水量20%以下
      始符合約定品質。按採收蜂蜜之含水量既介於22至26%之
      間，則對23%以下之採收蜜自無濃縮排除水分必要，蜂蜜
      非昂貴食品，而系爭裝置價格高達260萬元，且於合約中
      保證可於20分鐘以內完成產品之製造，顯然強調其具備快
      速排除水分之功能，參酌被上訴人於勘驗時亦自認「本機
      器的設計，是針對20至24%之間的蜜，機器是可將24%的蜜
      在20分鐘內濃縮成20%」（見原審一卷第161頁反面），顯
      係自認對於含水量24%之蜂蜜可於20分鐘內濃縮至20%以下
      ，即甲級標準，則上訴人主張所約定「可於20分鐘內完成
      產品之製造」，應解為將蜂蜜含水量濃縮至20%以下之甲
      級等級，自堪憑採。
（三）上訴人主張依合約書系爭裝置加熱器之加熱管應使用91支
      「無縫」不銹鋼管，冷凝器之冷卻管應為170支「無縫」
      不銹鋼管，被上訴人修改加熱器，係將內管鋸短後再焊接
      處理，而非以新材料重新施作，造成焊接部位有內應力存
      在或焊接區晶粒粗大之缺陷，於熱帳冷縮之情況下，導致
      焊道或熱影響區（HA區）產生龜裂，此為加熱器內管、法
      蘭龜裂漏水之原因，使系爭裝置未具備被上訴人所保證可
      於20分內完成品製造之約定品質，而原審鑑定人並未就此
      部分作鑑定，聲請委託財團法人金屬工業發展研究中心另
      為鑑定等語。經查：
    1.依據財團法人金屬工業研究發展中心94年2月4日P94－000
      5號鑑定報告之鑑定結果：「(1)本案之熱交換器（加熱器
      ）所使用的加熱管為SUS304有縫鋼管，……；因加熱管有
      洩漏，會造成熱水滲入蜂蜜內。(2)……取出此根有洩漏之
      加熱管有破損（破洞）……(3)……其破損原因為電焊補焊
      所造成。」及94年5月10日熱交換器（加熱器)鑑定報告之
      鑑定結果／說明：「(二)（此加熱管的破損）是自加熱管內
      部以電焊方式補行燒灼出之破洞。……(五)加熱管破損處無
      以鑽子或尖銳物品敲擊痕跡……(六)1.加熱管若有淺漏情況
      ，機械運作時會導致蒸氣以高壓噴入加熱管內蜂蜜，因加
      熱管外側之壓力為5KG／c㎡比加熱管內側壓力大。2.加熱
      管若有淺漏情況，機械運作時，加熱管外側之壓力會些微
      下降；加熱管內側之壓力會些微上升。因洩漏孔小，所以
      壓力下降與壓力上升均不顯著。」（見外放證物）而上訴
      人為一蜂農，非機械廠，並無能力自加熱管內部以電焊方
      式補行燒灼破洞，故該洩漏之加熱管係被上訴人於製造過
      程中置入該系爭裝置中，是雖與上訴人指稱「被上訴人係
      將內管鋸短後再焊接處理，而非以新材料重新施作，造成
      焊接部位有內應力存在或焊接區晶粒粗大之缺陷，於熱脹
      冷縮之情況下，導致焊道或熱影響區（HA區）產生龜裂，
      此為加熱器內管、法蘭龜裂漏水之原因」不同，然上訴人
      上述之指稱係在主張系爭裝置存有洩漏之瑕疵，而財團法
      人金屬工業研究發展中心之鑑定報告亦證明此系爭裝置確
      有洩漏情形之存在，是上訴人之主張，自足採信。
    2.上訴人主張系爭裝置之效能未達20分中完成產品製造之效
      能約定；被上訴人抗辯係因應上訴人之要求將熱交換器改
      短之原故，亦經原審鑑定報告載明：「熱交換器高度原為
      2.0m，之後改短為1.7m，依比例，濃縮水份之速率降低10
      %~15%。」（見外放證物）。經查，上訴人要求被上訴人
      將系爭裝置改短係為使4桶以下之蜂蜜也可以使用此系爭
      裝置完成，而此項修改應屬必要（見NO92X0401鑑定報告
      書第4頁）；又按系爭合約書註解欄：「……（設備如有
      不合使用時，應配合負責修改）」（見本院卷第55頁），
      上訴人本得要求被上訴人修改系爭裝置，然觀原審之勘驗
      筆錄，被上訴人陳稱：「因為被告（即上訴人）的要求，
      將加熱器降低，會影響加熱速度」而上訴人抗辯：「加熱
      器降低，對完成的時間沒有影響，因為口徑一樣，馬力也
      沒有少。」；又按補充約定書第2條之約定：「乙方保證
      上開設備及裝置（即系爭裝置），可於貳拾分鐘以內完成
      產品之製造，否則視為違約，甲方（即上訴人）得不經催
      告逕行解除契約，乙方（即被上訴人）應將已收工程款返
      還甲方，並應支付同額之違約金。」（見本院卷第62頁）
      可知，「於20分鐘內完成產品之製造」係本件買賣契約之
      重要之點，故可推知，被上訴人在上訴人要求將系爭裝置
      改短的時候，並未告知上訴人此項修改會使系爭裝置未能
      於20分鐘內完成產品製造，故此不利益應歸責於被上訴人
      。況台灣省機械技師公會僅就系爭機器之脫水量加以鑑定
      ，並未就系爭機器會否漏水滲入蜂蜜加以鑑定，是其鑑定
      尚不足為被上訴人有利之認定。
（四）按民法第354條有關物之瑕疵擔保規定，原則上固於危險
      移轉後始有適用，但出賣人既有給付無瑕疵物之義務，買
      受人亦有拒絕受領瑕疵物之權利，則在特定物之買賣，依
      法律規範之目的，物之瑕疵不能修補，或雖能修補而出賣
      人表示不願為之者，應認為在危險移轉前買受人即得行使
      擔保請求權，並得拒絕給付相當之價金，以免往後之法律
      關係趨於複雜，損及買受人之權益，最高法院89年度台上
      字第1085號著有判例可資參考。查本件系爭裝置既存有上
      述之瑕疵，亦於被上訴人起訴時，經被上訴人多次試車及
      調整，均無法補正，上訴人爰依補充約定書第2條約定解
      除系爭買賣契約，此有89年1月16日第四號存證信函、89
      年6月8日第86號存證信函附卷可參（見原審第一卷第328
      至334頁）。契約既經解除，上訴人自得拒絕給付其餘之
      價金。被上訴人請求上訴人給付未付部分之價金104萬元
      及其遲延利息無理由而不應准許。
六、被上訴人另主張上訴人另向被上訴人購買中古雙層鍋一具，
    價金3萬元，未據上訴人支付，業據被上訴人提出出貨維修
    單一紙為證（見原審89年度促字第49864號卷），且為上訴
    人所是認，上訴人對於被上訴人所交付之買賣標的物及其內
    容均未爭執（見原審一卷第401、402頁），上訴人就前述買
    賣標的物即系爭濃縮裝置因給付遲延，被上訴人應支付違約
    金之抵銷抗辯，既無理由，已見前述，則被上訴人本於買賣
    之法律關係，請求上訴人給付中古雙層鍋之價金3萬元及自
    支付命令送達翌日，即89年12月23日起，至清償日止，按週
    年利率5%計算之利息，於法有據，應予准許。
七、原審就超過上開應准許部分（即上訴人應給付被上訴人金額
    超過3萬元部分）為上訴人敗訴之判決，自有未洽，上訴人
    上訴意旨就此部分指摘原判決此部分不當，求予廢棄改判，
    為有理由。至於上開應准許部分，原審為被上訴人勝訴之判
    決，經核並無違誤，上訴人上訴意旨就此部分仍執陳詞，指
    摘原判決不當，求予廢棄，為無理由，應駁回其上訴。
乙、反訴部分：
一、上訴人請求返還已給付之買賣價金部分：依上所述，兩造間
    之買賣鍋爐設備及真空濃縮裝置既已解除，上訴人依解除契
    約後應回復原狀之法則，請求被上訴人返還前已給付被上訴
    人之價金156萬元及自反訴起訴狀送達翌日即90年5月4日（
    原審卷26頁參照）起，至清償日止，按週年利率5%計算之利
    息，於法有據，應予准許。
二、上訴人另以代工蜂農謝財發等八人之蜂蜜，發生燒焦或酸敗
    ，據以推定熱交換器之內管滲水，並請求被上訴人給付蜂蜜
    損害之賠償1,901,200元云云，並舉證人謝財發等8人之證詞
    為據（見原審一卷第407至429頁）。經查：系爭裝置原設計
    以每次可濃縮8桶蜂蜜，每桶200公升之數量為準，上訴人於
    原審勘驗時曾自認「原告（即被上訴人）原先不知4桶以下
    的蜂蜜使用本機器噴不過去，因為有時幫人加工的蜜在4桶
    以下，就不能使用這部機器，蜜在裡面不能循環會燒焦，所
    以才要求被上訴人將加熱器降低，以便4桶以下的蜜也可以
    使用此機器完成」（見原審一卷第162頁反面），被上訴人
    復應上訴人此項要求始修改機器，將熱交換器之高度由契約
    約定之2公尺降低至1.7公尺，已見前述，且系爭裝置在88年
    4月間始試車，為兩造所不爭，則證人謝財發證稱其於88年4
    月間委託上訴人代工之三桶蜂蜜於代工時壞掉等語（見原審
    一卷第424至426頁），自不能排除係熱交換器尚未修改時，
    因所加工之蜂蜜數量不符標準之故，尚難據此推定系爭裝置
    不具備約定品質。次查，蜂蜜中水份濃度於保存期限之久暫
    固不無影響，惟其包裝品質、運送過程、貯存環境、溫度、
    濕度等因素亦有密切關聯，參照證人洪義發證述：「88年5
    月間委託代工」、「88年7月間蜂蜜就發酸」，證人陳德隆
    證述：「88年4、5月間委託代工」、「約1、2個月後就壞掉
    」，證人張國賢證述：「約88年清明節後不久委託代工」、
    「半年以後就壞了」、「向我買蜜的人退還給我，並向我反
    應（壞掉）」，證人許瑞仁證述：「清明節後不久委託代工
    」、「代工回來後……經過1個月後，消費者反應蜜有問題
    」，證人邱厚勝證述：「濃縮後約5、6個月壞掉」等語（見
    原審一卷第407至409頁、第410至411頁、第413至417頁、第
    417至418頁），上述證人證述其委託上訴人代工之蜂蜜於載
    回後約自1個月至半年後，始經由客戶或消費者反應所售之
    蜂蜜酸壞，惟蜂蜜酸敗原因既非僅以含水量為據，尚難以濃
    縮或出售後1月至半年間發生酸敗即推定係濃縮過程中滲水
    之故。又證人均證稱上訴人以每桶18,800元賠償，均出於雙
    方合意以現金交付，然證人交付代工之蜂蜜有些因代工時即
    損壞而未返還（如證人謝財發），有些是因發酸而無法出售
    ，經上訴人建議拿去餵蜂（如證人洪義發、許瑞仁），有些
    由證人逕予丟棄（如證人張國賢），有些則由證人出售後始
    發現發酸（如證人張國賢、許瑞仁、蔡炳煌、江順良），則
    上訴人不論證人實際受損情形，一律以每桶18,800元之現金
    賠償，顯與常情有違。且由證人所述蜂蜜分別於代工後1至6
    、7個月間始陸續發生酸壞，而自上訴人獲得之賠償是「我
    去找他爭執，他就馬上算現金給我」（證人張國賢）、「我
    去找他爭執的時候，他說他剛好有現金，就付給我」（證人
    許瑞仁）、「我到他那裡去，他付現金給我」（證人邱厚勝
    ）、「他是以現金賠給我，我要去載蜜，他說蜜壞掉，就付
    現金給我」（證人謝財發）（見原審一卷第416頁、第419頁
    、第423頁、第425頁），而證人張國賢、許瑞仁、邱厚勝、
    謝財發陳述獲得之賠償金分別為432,400元、75,200元、169
    ,200元及115,200元不等，有渠等書立之證明書附卷（見原
    審一卷第389至396頁），上訴人在未事先協調賠償金，亦未
    約定給付賠償日期之情況下，於證人前往爭執時，均能立即
    按同一標準如數支付現款，亦與常情有違，且證人洪義發等
    8人所出具之受領賠償證明書均係92年11月21日所立，而賠
    償合計1,902,200元，自88年事發迄92年11月21日，上訴人
    均未與上開證人書立任何和解書，亦無證人收受現款之收據
    ，上訴人亦未提出於88年間支付證人現款來源以供參酌，則
    證人所述委託代工之蜂蜜受損，是否確自上訴人獲得各該賠
    償，自非無疑，且上訴人於反訴起訴狀原主張因系爭裝置試
    車時損害代工蜂農蔡炳煌等人之蜂蜜，損害至少在250萬元
    ，暫請求1,842,000元。於答辯(六)暨準備狀亦記載損害至少
    250 萬元，惟改為暫請求193萬元（其餘請求權保留）（見
    原審一卷第326頁），嗣答辯(七)暨準備狀又主張賠償蔡炳煌
    等人之損害為1,901,200元，則上訴人前後所述為各該蜂農
    代工受損之蜂蜜數量一致，惟主張因被上訴人加害給付所受
    之損害，則前後不同，所述是否真實，亦非無疑義，是上訴
    人關於此部分之主張，自不足採。
三、綜上所述，上訴人依不完全給付之法律關係，請求被上訴人
    給付損害賠償1,901,200元，及自反訴狀繕本送達之次日，
    即90年5月4日起，至清償日止，依年息5%計算之利息，為無
    理由，不應准許。原審為上訴人敗訴之判決，並無不合，上
    訴意旨指摘原判決就此部分，仍執陳詞，指摘原判決不當，
    求予廢棄改判，為無理由，應予駁回。
四、本件上訴人反訴勝訴部分，兩造均陳明願供擔保，聲請假執
    行及免為假執行之宣告，經核均無不合，應併予准許，爰各
    酌定相當擔保金額准許之。至上訴人上訴敗訴部分，因訴之
    駁回，假執行之聲請，即失所依附，應併予駁回。
丙、本件事證已臻明確，兩造其餘攻擊防禦方法及舉證，核與判
    決結果不生影響，爰不一一論述，附此敘明。
丁、據上論結，本件本訴及反訴之上訴均為一部有理由，一部無
    理由，依民事訴訟法第450條、第449條第1項、第79條、第
    390條第2項、第392條第2項，判決如主文。
中　　華　　民　　國　　94　　年　　8 　　月　　23　　日
                  民事第一庭  審判長法　官  王惠一
　　　　　　　　　　     　       　法　官  林永茂
　　　　　　　　　　　      　      法　官  蘇重信
上為正本係照原本作成。
如對本判決上訴，須於判決送達後20日內向本院提出上訴狀，未
表明上訴理由者，應於上訴後20日內，向本院提出理由書（須附
繕本）。
中　　華　　民　　國　　94　　年　　8 　　月　　23　　日
                                    書記官  黃文生
                                              K
